【裁判字號】    97,家上,36
【裁判日期】    971015
【裁判案由】    離婚等
【裁判全文】
臺灣高等法院高雄分院民事判決          97年度家上字第36號
上  訴  人  甲○○
訴訟代理人  陳慧博律師
被 上 訴人  丙○○
上列當事人間離婚等事件，上訴人對於中華民國97年4 月3 日台
灣高雄地方法院96年度婚字第193 號所為第一審判決，提起上訴
，本院於民國97年10月1 日言詞辯論終結，判決如下：
    主  文
上訴駁回。
第二審訴訟費用由上訴人負擔。
    事實及理由
一、被上訴人主張：
  (一)兩造於民國85年4 月15日結婚，婚後育有未成年子女戊○○
    （○○年○○ 月○○日出生）、己○○（○○年○○ 月○○日出生）。兩
    造婚後歸寧時，上訴人即無故在被上訴人親屬前大發雷霆，
    致被上訴人親屬極為不悅，被上訴人遂在忐忑中開始婚姻生
    活。詎被上訴人安於勤苦工作，將每月所賺薪水均投入維持
    家計、扶養小孩上，上訴人卻好高騖遠，想經營副業以賺大
    錢，每每開始計畫、對外借貸，均未告知被上訴人，待生意
    失敗、積欠鉅款後，始要求被上訴人返回娘家借款償債，惟
    上訴人仍執迷不悟，一再投資造成虧損，且上訴人個性海派
    、交友複雜，在外不斷揮霍，故自94年1 月起，上訴人就未
    給付任何生活費用，上訴人亦因此積欠銀行債務高達新台幣
    （下同）256 萬元，復向地下錢莊借款，致被上訴人自95年
    10月起，遭地下錢莊業者輪番騷擾及恐嚇，上訴人卻自行躲
    藏而不知去向；又上訴人生性自私多疑，一直防備被上訴人
    拿錢回娘家或誣指被上訴人外遇，而不准被上訴人返回娘家
    ，甚至不滿被上訴人返回娘家探視因乳癌開刀之母親，且上
    訴人在外躲債期間，更因撥錯電話致整晚無法找到被上訴人
    ，即誣指被上訴人出去「找客兄」，污辱被上訴人之人格；
    另上訴人於95年10月30日9 時5 分許，在兩造位於高雄市○
    ○○區○○路○○巷○○弄○○ 號住處，因被上訴人要拉
    上訴人去洗澡，上訴人竟動手毆打被上訴人，造成被上訴人
    受有枕部、左前額疼痛、左手肘擦傷及左小指瘀青骨折等傷
    害；復於民國96年農曆過年前，上訴人以陪祖母過年為由，
    將2 名未成年子女帶走；其後上訴人竟不將未成年子女帶回
    ，且強行將其等轉學，並禁止被上訴人與子女通話、探視；
    嗣於96年3月16日，上訴人假借酒意進入被上訴人租屋處，
    以被上訴人使未成年子女上課不專心為由，雙手勒住被上訴
    人脖子，幾乎令被上訴人窒息，幸經被上訴人奮力掙脫而免
    於一死，但造成被上訴人後頸疼痛、右肘2x2 公分瘀傷，事
    後並揚言：「沒有把你勒死，算你很幸運，如果有掐死，妳
    就很淒慘。」、「醫院有證明出來了，我是吃藥才發生的。
    」等語。且上訴人曾寫信給被上訴人，於信中記載「我的日
    子不多了，我決定與小孩共存，這是最後的請求，不要逼我
    共亡。」、「我已經沒有希望的人，讓我靜靜的走到終點，
    與小孩走到最後。」等內容。綜上，上訴人之行為已至不堪
    同居虐待之程度，且依上開情形，兩造已無夫妻感情可言，
    無再維持婚姻之可能，已生難以維持婚姻之重大事由，爰依
    民法第1052條第1 項第3 款及同條第2 項之規定，請求擇一
    為准予兩造離婚之判決。
  (二)又被上訴人經濟狀況穩定，自94年1 月間起，即由被上訴人
    負擔自己及子女之生活費、房屋租金及教育費用，取得監護
    權後，被上訴人並計畫搬至苓雅區○○路，與父親及二妹同
    住，父親及二妹不僅可資助被上訴人，且可分擔照顧之責，
    而上訴人積欠銀行債務及地下錢莊債務，不僅無穩定之經濟
    ，更有遭地下錢莊業者騷擾或暴力討債之可能；又上訴人有
    邊緣性人格違常及疑似器質性情感徵候群之精神症狀，身體
    亦須他人照顧，且上訴人母親年事已高，照顧上訴人已屬勉
    強，實無法分身照顧未成年子女，另上訴人曾寫信與被上訴
    人，於信中顯露上訴人有輕生及帶孩子共赴黃泉之念頭，已
    不適任未成年子女之監護人；另被上訴人與2 名未成年子女
    相處親密，且有信心獨自照顧好未成年子女及培養其等堂堂
    正正之人格。故為未成年子女之最佳利益，請求依民法第10
    55條、第1055條之1 之規定，將未成年子女交由被上訴人監
    護。並聲明：(一)准被上訴人與上訴人離婚。(二)對於兩造所生
    未成年子女戊○○、己○○權利義務之行使或負擔，均由被
    上訴人任之。(三)訴訟費用由上訴人負擔。
二、上訴人則以：
  (一)被上訴人所述上訴人自94年1 月起不曾提供家用顯非事實，
    上訴人婚後每月均交付20,000元之家用費予被上訴人，且自
    子女於86年、87年出生後，上訴人每月更給付28,000元至30
    ,000 元 不等之金額供作家用，直到95年10月起，上訴人因
    醫藥費沉重，且因96年1 月住院後因需復健，故無法完全工
    作，是上訴人所任職之航發中心僅給付半薪2 萬7 千餘元，
    至此上訴人方無能力每月繼續支付生活費予被上訴人以供家
    用；又上訴人投資事業，乃擬增加收入，讓被上訴人及子女    
    生活更加優渥，況上訴人投資事業並非均呈虧損之狀態，但
    因投資事業遭受病變及因投資大環境不佳，致終成虧損，並
    因而積欠銀行款項，然投資本有風險，並非上訴人四處花天
    酒地、胡亂揮霍所致，被上訴人竟援為向本院訴請離婚之原
    因，實讓上訴人難以承受；另上訴人向地下錢莊借錢，是因
    上訴人中風後，因復健治療花費龐大費用，而家中又無多餘
    之積蓄，上訴人因不願因自己之醫療費造成家庭負擔，於是
    私下向他人借款，且因需開立本票供擔保之用，上訴人乃以    
    兩造同住之地址為發票人之住址，而非如被上訴人所述，係
    上訴人刻意讓他人對其生活進行騷擾與威脅；再者，上訴人
    之債權人係於96年1 月20日左右，至被上訴人住處請求上訴
    人清償借款，惟上訴人自中風後不堪被上訴人長期之精神折
    磨，因而罹患邊緣性人格違常及疑似器質性情感徵候群，於
    96年1 月17日入院治療至同年2 月2 日方出院，故非如被上
    訴人所述上訴人為逃避地下錢莊而逃逸無蹤，且積欠債權人
    之款項，上訴人出院後即於家人協助下清償完畢。此外，兩
    造於95年10月30日確有發生拉扯，惟情形為當日被上訴人早
    上返家，見上訴人於客廳椅子上睡覺，因被上訴人認上訴人
    不給付生活費及生活習慣不佳，乃要將上訴人趕出家門，雙
    方因此發生爭吵，進而拉扯，而上訴人之褲子也被被上訴人
    拉破，足見衝突發生時，被上訴人對上訴人之行為亦相當粗
    暴，顯然未予上訴人適當之尊重，且依被上訴人所提出之驗
    傷診斷書所載受傷情狀觀之，被上訴人受傷並非嚴重；又上
    訴人並未於96年3 月16日恐嚇要讓被上訴人死，亦未有以雙
    手勒住被上訴人脖子家庭暴力行為，蓋因上訴人深愛著家庭
    ，即便中風後受盡被上訴人的冷嘲熱諷，但上訴人為了家庭
    和諧仍一再容忍被上訴人諸多不當之行為，因上訴人一再自
    責因自己不幸中風，讓原本美滿之家庭陷入愁雲慘霧中；況
    上訴人於94年4 月15日，因腦幹中風造成右側肢體無力，右
    上肢之肌力為2 ，右下肢之肌力則僅為1 ，易言之，上訴人
    右手無法取物，右腳則毫無支撐之力量，近似半身不遂，試
    問上訴人如何對四肢健全且身體甚為強壯之被上訴人為勒緊
    脖子之舉動，且何以被上訴人僅有頸後頭疼痛，而其前頸部
    竟毫無傷痕，又被上訴人行動自如，而上訴人自中風後行動
    舉步維艱，試問被上訴人果會呆若木雞，任由上訴人勒掐其
    脖子而不知逃避之理？綜上，上訴人並未對被上訴人為不堪
    同居虐待之行為，兩造之婚姻亦無達難以維持婚姻之重大事
    由，故被上訴人自不得以此請求離婚。
  (二)退而言之，若本院仍認為兩造婚姻難以維持，亦請審酌訪視
    調查報告之整體評估建議，上訴人有意願監護兩名案童，在
    經濟、居住環境、親職能力方面可以提供兩名未成年子女穩
    定的生活品質及教育環境，且未成年子女在上訴人母親照顧
    下，受照顧情形良好，上訴人之家人皆在照顧上、經濟上能
    給予支持，可補上訴人照顧不足之處；且親子互動關係自然
    ，故評估上訴人在其家人協助上尚適任監護；而反觀被上訴
    人，長久以來放任二個稚齡小孩深夜獨自在家而不思改善之
    道，足認被上訴人支持系統欠佳。故若本件兩造不幸仳離，
    為未成年子女之最佳利益，請求將未成年子女交由上訴人監
    護等語，資為抗辯。並聲明：(一)被上訴人之訴駁回。(二)訴訟
    費用由被上訴人負擔。
三、原審判決准被上訴人與上訴人離婚及未成年子女權利義務之
    行使或負擔，由被上訴人任之，並定上訴人與未成年子女之
    會面交往方式，上訴人不服，於本院聲明：
    (一)原判決廢棄，被上訴人原審之訴駁回。(二)第一、二審訴訟
    費用由被上訴人負擔。
    被上訴人答辯聲明：(一)上訴駁回。(二)第一、二審訴訟費用由
    上訴人負擔。
四、被上訴人請求離婚部分：
  (一)被上訴人主張，兩造於85年4 月15日結婚，婚後育有未成年
    之子戊○○（○○年○○ 月○○日生）、己○○（○○年
    ○○ 月○○日生）等情，業據其提出戶籍謄本一份為證，
    且為上訴人所不爭執，此部分自堪信為真實。
  (二)次查，被上訴人主張，因上訴人向地下錢莊借款未還，致被
    上訴人自95年10月起遭地下錢莊業者輪番騷擾及恐嚇，上訴
    人卻自行躲藏而不知去向，而上訴人在外躲債期間，因撥錯
    電話致整晚無法找到被上訴人，即誣指被上訴人出去「找客
    兄」，侮辱被上訴人之人格等情，業據其提出受（處）理查
    尋人口案件登記表、錄音帶及其譯文為證（見一審卷第64至
    84頁），上訴人對於向地下錢莊借款，並不爭執，惟辯稱，
    兩造既分別在95年10月30日及96年3 月16日在住家發生拉扯
    爭執，且上訴人自中風後，因不堪被上訴人長期冷嘲熱諷，
    因而罹患邊緣性人格違常疑似器質性情感徵候群，復因不堪
    被上訴人長期刺激，分別於96年1 月17日至96年2 月2 日共
    16日、96年3 月23日至96年4 月10日共18日在○○醫院
    長期住院接受治療，有該二次出院病歷摘要可證，可見被上
    訴人所稱上訴人自行躲藏而不知去向一情，並不實在云云，
    惟查，上訴人於原審對於因躲避地下錢莊業者討債，致被上
    訴人遭暴力討債一情，並不爭執（見一審卷第35頁），且由
    上述錄音帶及譯文亦可見確因上訴人向地下錢莊借款未還自
    行躲藏在外，致被上訴人遭地下錢莊業者騷擾恐嚇之情事，
    又在上訴人躲藏在外之期間縱有回到兩造之住處而與上訴人
    發生爭執拉扯之情事，及有於上述期間住院治療疾病之情事
    ，亦難執此即謂其無為逃避地下錢莊討債而自行躲藏在外情
    事。故上訴人此部分所辯，並不可採。
  (三)次查，被上訴人主張，上訴人於95年10月30日9 時5 分許，
    動手毆打被上訴人，造成被上訴人受有枕部、左前額疼痛、
    左手肘擦傷及左小指瘀青骨折等傷害，業據其提出○○
    總醫院受理家庭暴力事件驗傷診斷書為證，上訴人亦承認係
    被上訴人先出手打伊，伊為了自衛而予以反擊（見一審卷第
    35頁），堪信為真實。又上訴人辯稱：被上訴人於95年10月
    30日早上返家，見伊於客廳椅子上睡覺，認伊不給付生活費
    及生活習慣不佳，乃要將伊趕出家，雙方因此發生爭吵，進
    而拉扯，而伊褲子也被被上訴人拉破等語，核與被上訴人在
    原審95年度家護字第1812號事件中陳述：伊當天早上回去，
    看到上訴人在睡覺，因他不去上班也不去洗澡，伊就要將上
    訴人趕出去，因而發生爭吵，進而發生拉扯，伊拉上訴人的
    衣服要他出去，結果上訴人之褲子被伊拉破，上訴人就用手
    打我頭部一拳，之後上訴人就在樓梯間推伊等語大致相符（
    見原審法院95年度家護字第1812號事件第15頁），堪信為真
    實。足見兩造確有因生活習慣及財物問題發生爭吵，被上訴
    人拉上訴人之衣服要上訴人出去，並拉破上訴人之褲子，上
    訴人乃予以反擊，並進而互相拉扯之情形。
  (四)再查，被上訴人主張上訴人於96年3 月16日，以雙手勒住被
    上訴人脖子，造成被上訴人後頸疼痛、右肘2x2 公分瘀傷，
    事後並揚言：「沒有把你勒死，算你很幸運，如果有掐死，
    妳就很淒慘。」等語等情，業據被上訴人提出○○醫
    院受理家庭暴力事件驗傷診斷書、錄音帶及其譯文（見一審
    卷第49頁、第85頁）為證，而上訴人對於在上開時間有毆打
    被上訴人並不爭執（見一審卷第36頁），僅辯稱：係被上訴
    人先出手打伊，伊為了自衛才反擊，且伊因腦幹中風造成右
    上肢之肌力為2 、右下肢之肌力為1 ，不可能勒住被上訴人
    脖子云云，並提出上訴人96年10月22日○○醫院附設民
    眾診療服務處神經內科診斷證明書為佐。惟依上訴人提出之
    96年4 月10日○○醫院受理家庭暴力事件驗傷診斷書
    記載，上訴人於96年4 月10日當時之右上肢肌力為4 ，因該
    診斷證明書距離事發時間僅25日，自較符合上訴人事發當時
    之身體狀況，故尚難以上訴人提出之96年10月22日診斷證明
    書即為上訴人有利之認定；復參以在該事件後，上訴人復在
    電話中陳稱：「沒有把你勒死，算你很幸運」等語（見一審
    卷第85頁電話錄音譯文），且經本院勘驗結果，上開譯文與
    錄音帶所錄者相符，且上訴人於本審對該錄音帶及譯文之真
    正，亦不爭執，故上訴人所辯，伊未勒住被上訴人脖子一節
    ，並不可採。
  (五)復查，上訴人主張，上訴人中風後，被上訴人對上訴人有冷
    嘲熱諷及拳腳相向之不尊重之行為等語，查，被上訴人於原
    審法院95年家護字第1812號通常保護令事件中供稱：「（這
    張恐嚇留言是否是95年12月7 日寫的）當天相對人要求和，
    他（上訴人）寫這封信是要我可憐他，讓他留在家裡面」（
    見一審卷第35頁），及參諸前述被上訴人看到上訴人在睡覺
    ，要將上訴人趕出去一情，可見上訴人此部分主張堪信為真
    實。
  (六)綜上，本院審酌上訴人向地下錢莊借錢，致被上訴人遭地下
    錢莊業者輪番騷擾及恐嚇，上訴人卻自行躲藏而不知去向，
    實未盡夫妻間互相扶持照顧之義務，且上訴人因撥錯電話致
    無法找到被上訴人即誣指被上訴人「找客兄」，另兩造因財
    務問題及生活習慣，而發生爭吵、拉扯及互毆，上訴人並有
    勒住被上訴人脖子之行為，及上訴人中風後，被上訴人在言
    語及行為上有對上訴人不尊重之情形，使上訴人必須乞求被
    上訴人可憐他，冀求被上訴人讓其留在家裡，以及兩造迄今
    已分居逾1 年，為兩造所不爭執，可見兩造已無法經營婚姻
    生活，夫妻感情已消逝，婚姻已有名無實，客觀上足認一般
    人倘處於相同之處境，均將喪失維持婚姻之意欲，是應認兩
    造間有難於維持婚姻之重大事由存在，且該事由可歸責於雙
    方之程度相同，雙方均得訴請離婚（參最高法院94年度台上
    字第115 號判決）。從而，被上訴人依民法第1052條第2 項
    訴請離婚，洵屬有據，原審予以准許，並無不當。此部分上
    訴意旨求予廢棄改判，為無理由，應予駁回。
  (七)又，被上訴人依民法第1052條第2 項規定訴請離婚，既經准
    許，則本院就兩造間有無不堪同居之虐待之情事，即無論述
    之必要，併此明。
五、對於兩造所生未成年子女權利義務之行使或負擔部分：
  (一)按，「夫妻離婚者，對於未成年子女權利義務之行使或負擔
    ，依協議由一方或雙方共同任之。未為協議或協議不成者，
    法院得依夫妻之一方、主管機關、社會福利機構或其他利害
    關係人之請求或依職權酌定之。」；「法院為前條裁判時，
    應依子女之最佳利益，審酌一切情狀，參考社工人員之訪視
    報告，尤應注意左列事項：一、子女之年齡、性別、人數及
    健康情形。二、子女之意願及人格發展之需要。三、父母之
    年齡、職業、品行、健康情形、經濟能力及生活狀況。四、
    父母保護教養子女之意願及態度。五、父母子女間或未成年
    子女與其他共同生活之人間之感情狀況。」，民法第1055
    條第1 項及第1055條之1 分別定有明文。
  (二)經查，原審為定未成年子女權利義務行使或負擔之歸屬，函
    請高雄市政府社會局兒童福利服務中心、財團法人勵馨社會
    福利事業基金會就兩造進行訪視後，評估建議如下：
    1.被上訴人部分：整體評估：被上訴人有意願監護兩名案童
      ；被上訴人目前工作收入穩定，無負債，每個月收支可平
      衡，亦可存款，未來仍有意願負擔兩名案童之經濟所需。
      被上訴人之現住所為租賃，過去兩名案童曾居住此一個月
      ，居住空間寬敞，現階段可提供兩名案童穩定之居住，但
      被上訴人有計劃帶兩名案童返回娘家居住，此部份僅就被
      上訴人所述，故未來被上訴人在提供兩名案童居住環境之
      品質及穩定度尚待評估。被上訴人過去為兩名案童主要照
      顧者，知悉兩名案童之生活習性和能給予親子間之陪伴，
      而可提供適時之親職教育功能，對於與兩名案童疏離感之
      解決，其有改善親子互動關係之想法。被上訴人之家人有
      意願協助被上訴人照顧兩名案童及提供金錢上之支持，可
      補被上訴人不足之處，故評估被上訴人在其家人支持下尚
      有能力監護兩名案童。
      以上有高雄市政府社會局兒童福利服務中心96年9 月20日
      高市兒福輔字第0960003537號函所附之監護案件訪視調查
      報告在卷可稽（見一審卷第122頁至第125頁）。
    2.上訴人部分：整體評估：上訴人有意願監護兩名案童，在
      經濟、居住環境、親職能力方面可以提供兩名案童穩定的
      生活品質及教育環境。兩名案童主要由上訴人及上訴人母
      親照顧，照顧上無不當之處，且能適時提供親職教育；上
      訴人之家人皆在照顧上、經濟上能給予支持，可補上訴人
      照顧上不足之處及亦能關心兩名案童的生活，而上訴人母
      親亦支持上訴人監護兩名案童。兩名案童與上訴人及上訴
      人母親同住，受照顧情形良好，且親子互動關係自然，故
      評估上訴人在其家人協助上尚適任監護。
      以上有財團法人勵馨社會福利事業基金會96年8 月9 日馨
      高字第9507號函所附之監護權訪視調查報告在卷可稽（見
      一審卷第126頁至第130頁）。
  (三)查上開調查報告雖認上訴人有意願監護兩名案童，且之前由
    上訴人及上訴人母親照顧之情形良好，在經濟、居住環境、
    親職能力方面可以提供兩名案童穩定的生活品質及教育環境
    云云，惟上訴人現罹患腦中風併右側肢體無力，有上訴人提
    出之○○醫院附設民眾診療服務處診斷證明書為證；
    且上訴人尚罹患邊緣性人格違常及疑似器質性情感徵候群，
    在96年2 次住院期間尚有肢體或口語暴力行為、自傷或傷人
    之傷害行為、嚴重精神症狀干擾、嚴重干擾他人行為及不配
    合醫療等行為等情，有○○醫院96年10月30日醫和字
    第0960002611號函覆之住院病歷影本在卷可稽（見一審卷
    133 至155 頁），其本身之身體健康狀況尚須他人照顧，且
    其邊緣性人格違常及疑似器質性情感徵候群之病情，亦不適
    合承擔未成年子女之教養義務，而上訴人母親乙○○為○○年○○
    月○○ 日出生，有戶籍謄本為證，現已70歲，除了照顧上訴人
    外，能否對於2 名未成年子女為適當之照顧，不無疑慮；而
    被上訴人經評估在其家人支持下尚有能力監護兩名案童，證
    人即被上訴人之父丁○○亦於原審到庭證稱：兩造離婚後，
    被上訴人可以搬至伊與被上訴人之妹共同居住之處所，伊可
    以幫忙照顧等語（見一審97年3 月20日言詞辯論筆錄），故
    被上訴人在其家人之支持系統下，有能力負擔及行使未成年
    子女之權利義務；未成年之子戊○○、己○○於原審審理時
    均表示兩造離婚後，希望由被上訴人負責照顧等語（見一審
    卷第192 至194 頁），且戊○○、己○○已分別為10歲、9
    歲，已有一定之判斷能力，其等意願自應加以尊重；此部分
    雖與戊○○、己○○於社工人員訪視時之陳述不符，惟審酌
    戊○○、己○○接受訪視之時點距今較久，且在上訴人住處
    所述，其所為之陳述難免會受上訴人之影響，自應以時點較
    近，且係在原審開庭所為之陳述較符合其等之真實意願。綜
    上，考量其二人最佳利益，原審定其等權利義務之行使或負
    擔，均由被上訴人單獨任之，亦屬適當。又審酌戊○○、己
    ○○因父母婚姻關係破裂而成為單親家庭之子女，為使其於
    成長過程中能盡量享有完整的父愛及母愛，且兼顧上訴人與
    子女會面交往之權利，及兩造原係分擔照顧未成年子女之模
    式，原審酌定上訴人對未成年子女戊○○、己○○會面交往
    方式如原判決主文第三項所示，上訴人應在符合未成年子女
    最佳利益之前提下，遵守原審所定時間、方式與未成年子女
    會面交往，以利未成年子女人格之健全發展，原審並說明上
    開安排僅係依現有情況為上開酌定，並非永久必然之安排，
    兩造在行使、負擔權利義務及探視會面時，仍應以慎重之方
    式為行使，以期符合子女之最佳利益，若上訴人於探視子女
    時，對子女有未盡保護教養義務或不利情事時，或雙方有以
    任何不正當方法阻撓他方行使探視權，他方均得訴請法院改
    定監護人或變更會面之方式、期間，亦無不當，此部分上訴
    意旨求予廢棄改判，亦無理由，應予駁回。
六、據上論結，本件上訴為無理由，依民事訴訟法第449 條第1
    項、第78條，判決如主文。
中    華    民    國    97    年    10    月    15    日
                              家事法庭
                                  審判長法官  蔡文貴
                                  法      官  陳真真
                                  法      官  黃科瑜
以上正本證明與原本無異。
如對本判決上訴，須於判決送達後20日內向本院提出上訴狀，其
未表明上訴理由者，應於上訴後20日內向本院提出上訴理由書（
均須按他造當事人之人數附繕本）。上訴時應提出委任律師或具
有律師資格之人之委任狀，並依附註條文規定辦理。
中    華    民    國    97    年    10    月    16    日
                                  書  記  官  邱麗莉
附註：
民事訴訟法第466條之1 ：
對於第二審判決上訴，上訴人應委任律師為訴訟代理人，但上訴
人或其法定代理人具有律師資格者，不在此限。
上訴人之配偶、三親等內之血親、二親等內之姻親，或上訴人為
法人、中央或地方機關時，其所屬專任人員具有律師資格並經法
院認為適當者，亦得為第三審訴訟代理人。第1 項但書及第2 項
情形，應於提起上訴或委任時釋明之。


司法院資訊處製作；財團法人民間司法改革基金會備份。
